【裁判字號】    96,重上,524
【裁判日期】    970227
【裁判案由】    分配表異議之訴
【裁判全文】
臺灣高等法院民事判決                 96年度重上字第524號
上  訴  人  乙○○
訴訟代理人  黃景安律師
被上 訴 人  甲○○
上列當事人間分配表異議之訴事件，上訴人對於中華民國96年8
月1日臺灣士林地方法院96年度重訴字第201號第一審判決提起上
訴，本院於97年2月13日言詞辯論終結，判決如下：
    主      文
原判決關於駁回後開第二項部分及訴訟費用之裁判（除確定部分
外）廢棄。
上開廢棄部分，臺灣士林地方法院93年度執字第19892號強制執
行事件，95年5月29日之分配表中次序5關於被上訴人第2順位抵
押權之債權原本、債權利息、債權共計、分配比率、分配金額、
不足額逾附表所示部分，應予剔除。
其餘上訴駁回。
第一審（除確定部分外）及第二審訴訟費用由被上訴人負擔六分
之一，餘由上訴人負擔。
    事實及理由
壹、程序部分
    本件被上訴人經合法通知，未於言詞辯論期日到期，核無民
    事訴訟法第386條各款所定情形之一，爰依同法第463條準用
    同法第385條第1項前段，依上訴人聲請由其一造辯論而為判
    決，先行敘明。
貳，實體部分
一、上訴人於原審起訴主張：伊於79年6月11日將所有坐落台北
    市○○區○○段2小段2、3、5、6地號4筆土地供被上訴人為
    擔保，設定新台幣（下同）1950萬元之本金最高限額抵押權
    ，伊曾簽發發票日分別為79年8月15日、16日、18日、20日
    ，到期日均為80年5月20日之本票，金額合計為1500萬元之
    本票4紙交付被上訴人，用以借款1500萬元，然被上訴人並
    未交付分文借款與伊。而訴外人吳有於台灣台北地方法院
    （下稱台北地院）83年度訴字第3429號清償債務事件，曾主
    張伊於79年6月11日、8月10日、80年6月7日、24日及11月26
    日分別向被上訴人借款1500萬元、36萬元、130萬元、50萬
    元共計2716萬元，吳有為債權受讓人，嗣經台北地院駁回
    其請求，並於判決理由內敘明吳有所主張之3個抵押權設
    定並無借款之事實。按吳有在台北地院83年度訴字第3429
    號清償債務事件主張借款之日期，與同院96年度訴字第25號
    清償債務事件所載借款之日期均不相符，足證被上訴人並無
    交付借款之事實。而被上訴人既然主張其抵押債權之本金為
    1500萬元，則應就其交付伊本金1500萬元之事實，負舉證之
    責，然被上訴人未舉證證明借款交付之事實，僅以抵押權之
    設定即主張伊應給付1500萬元之借款並參與分配，應屬無據
    ，而原法院93年度執字第19892號強制執行事件，95年5月29
    日之分配表中次序5亦將被上訴人之抵押債權列入分配，顯
    有不當，爰依法提起本件分配表異議之訴，請求判決上開分
    配表中次序5所示之被上訴人債權受分配金額應予剔除。
二、被上訴人於原審則以：兩造間確有借貸關係及交付借款數額
    等事實，業經原法院83年度訴字第3430號確定判決認定在案
    。上訴人另以台北地院83年度訴字第3429號判決之理由，主
    張伊未交付借款，惟查，該事件係吳有起訴主張上訴人曾
    向其借款各為1000萬元、1500萬元、36萬元、130萬元、50
    萬元等共計2 716萬元，並由訴外人洪春梅簽發支付上開各
    筆借款利息之支票3張，並經上訴人背書，嗣吳有受讓上
    開借款及利息債權，而因屆期提示支票不獲付款，乃起訴請
    求該利息部分，故吳有請求上訴人支付利息之訴訟，其訴
    訟標的係吳有之利息債權請求權，而本件之本金借款債權
    並非上開另案之訴訟標的，借款本金之部分則非該判決之既
    判力所及，而上開借款伊確已交付，且系爭借款債權亦經台
    北地院83年度訴字第3430號、本院84年度上字第901號、最
    高法院85年度台上字第1996號、台北地院93年度重訴字第95
    8號、本院95年度重上字第185號、最高法院96年度台上字第
    663號等判決認定確屬存在。且吳有嗣後復將系爭借款債
    權讓回予伊，則伊自得據以聲請拍賣抵押物，原法院因而作
    成95年5月29日之分配表，並無不當等語，資為抗辯。
三、本件經原審判決臺灣士林地方法院（下稱原法院）93年度執
    字第19892號強制執行事件，95年5月29日之分配表中次序5
    關於被上訴人第2順位抵押權之債權原本、債權利息、債權
    共計、分配比率、分配金額、不足額之內容，應變更如原判
    決附表所示，並駁回上訴人其餘之訴（被上訴人就原審判決
    其敗訴部分，未據聲明不服而告確定）。上訴人就原審判決
    其敗訴部分提起上訴，聲明為：（一）原判決廢棄。（二）
    原法院93年度執字第19892號拍賣抵押物強制執行事件之分
    配表內次序5所列第2順位抵押權被上訴人之分配金額應予剔
    除。並補稱：原法院83年度訴字第3429號及83年度訴字第34
    30號判決之當事人均為吳有與上訴人；且該2件訴訟事件
    所請求之標的均為借款之利息，所主張者均為上訴人提供同
    筆土地所設定抵押權予被上訴人、王容米及吳有，而吳有
    主張抵押借款金額分別為1500萬元、1000萬元及130萬元
    ，足見2訴訟事件均主張同一抵押債權之利息，原判決指訴
    訟標的有間，應屬違誤。而上開原法院83年度訴字第3429號
    判決既已認定並無借款之事實，且已確定，自應認為系爭抵
    押債權不存在，系爭分配表上所載系爭抵押債權所受分配額
    應予剔除等語。被上訴人則未於本院言詞辯論期日到庭，亦
    未提出書狀為何聲明或陳述。
四、本件上訴人於79年6月11日持其所有坐落台北市○○區○○
    段2小段2、3、5、6地號4筆土地及北投區○○段○○段218地
    號1筆土地，供被上訴人設定1950萬元之最高限額抵押權，
    約定向被上訴人借款1500萬元，嗣被上訴人以上開抵押借款
    向原法院民事執行處聲請強制執行，並經原法院93年度執字
    第19892號拍賣抵押物強制執行事件，於95年5月29日作成分
    配表，其次序5關於被上訴人之抵押債權原本，記載為1500
    萬元，違約金為4194萬1667元，共計5694萬1667元，分配比
    率為40.2137%，分配金額為2289萬8396元，不足額為3404萬
    3271元，此為兩造不爭之事實，並經調閱民事執行卷無訛，
    自堪認定。
五、上訴人主張被上訴人並未交付上開1500萬元借款等語，為被
    上訴人於原審所否認，經查上訴人前曾以吳有有侵占及偽
    造文書等罪嫌而向台灣板橋地方法院提起刑事自訴（83年度
    自字第104號），於案中上訴人陳稱：「當時我向甲○○借1
    500萬元，由吳有經手，……，借1500萬元，扣除3個月的
    利息，我只拿到1200萬元現金……」（見原審卷第157頁）
    ，且於該案上訴本院後，上訴人於83年10月21日之上訴理由
    狀中復陳稱：「…而事實上借款1500萬元，先扣3個月利息
    及介紹費等，僅實得1200多萬元，…」，另於辯論意旨狀中
    又稱：「自訴人前於79年8月20日向被告吳有借款新台幣1
    500萬元，…該借款1500萬元先預扣3個月之利息、介紹費及
    辦理抵押設定登記所需規費、印花稅、代書費，僅取得1200
    萬元，…」等語，雖上開刑事案卷已逾保存期間而銷燬無從
    調閱，惟原審83年度訴字第3430號判決理由已記載業經該院
    依職權調閱無訛（見原審卷第158頁），自屬可信，而上訴
    人僅空言否認曾於刑案中為此自認，顯無足取。且原法院83
    年度訴字第3430號判決亦據此認定「上訴人向被上訴人借貸
    1200萬元」、「系爭借款債權有月息2分半之約定」，嗣並
    經本院84年度上字第901號及最高法院85年度台上字第1996
    號判決駁回上訴而確定，則上訴人確曾向被上訴人借款1200
    萬元，應堪認定。
六、至於訴外人吳有雖另於原法院83年度訴字第3429號清償債
    務事件主張上訴人於79年6月11日、8月10日、80年6月7日、
    24日及11月26日分別向其借款1500萬元、36萬元、130萬元
    、50萬元共計2716萬元，經原法院駁回其請求，其判決理由
    內敘明吳有所主張之3個抵押權之設定，並無借款之事實
    ，該判決且未經上訴而確定。惟按民事訴訟法第400條第1項
    規定確定判決之既判力，唯於判決主文所判斷之訴訟標的始
    可發生。若訴訟標的以外之事項，縱令與訴訟標的之法律關
    係有影響，因而於判決理由中對之有所判斷，除同條第2項
    所定情形外，尚不能因該判決已經確定而認此項判斷有拘束
    力，最高法院73年台上字第3292號判例可資參照。本件上訴
    人所主張原法院83年度訴字第3429號請求清償債務事件，係
    由訴外人吳有請求上訴人給付借款之利息債務，即係以利
    息請求權為其訴訟標的，嗣因吳有並未舉證證明確有利息
    債權存在，而為其敗訴之判決，則其請求權之基礎並非借款
    請求權本身。且在該案件審理過程中，亦未對訴訟標的以外
    之重要爭點即有無借款債權存在之爭點詳為調查辯論並闡明
    訴訟關係，從而，原法院83年度訴字第3429號確定判決就抵
    押借款債務是否存在之訴訟標的以外重要爭點，並非經實質
    辯論後而為判斷，則吳有或受讓吳有債權之被上訴人即
    使於後訴訟另為不同主張，亦難認有違訴訟上誠信原則。而
    上訴人既於另件刑事案件中迭次自承實際收受借款1200萬元
    ，且更於原法院前述83年度訴字第3430號清償借款利息事件
    中經詳為審酌認定確有上開借款事實，而上訴人雖提起上訴
    ，亦經判決駁回確定，則上訴人僅以上開對本件並無拘束力
    之原法院83年度訴字第3429號確定判決，否認於他案已為之
    明確自認，自無可採。從而，上訴人向被上訴人以利息預扣
    方式設定抵押借款1500萬元，實際上係取得1200萬元，應為
    其於本件強制執行程序得參與分配之本金債權，可堪認定。
    至於該原本之利息及違約金部分，亦經另案由原法院93年度
    重訴字第958號民事判決認定均應自該案起訴日（即93年8月
    11日起訴），往前追溯5年，並按週年利率20%計算，即其利
    息及違約金在起訴前部分均各為1200萬元【計算式：（1200
    萬×20%×5）＝1200萬】（見原審卷第93頁至第98頁）。且
    該案嗣亦經本院95年度重上字第185號及最高法院96年度台
    上字第663號判決駁回上訴而確定（見原審卷第218頁至第23
    0頁）。則總計被上訴人於上開強制執行程序，得參與分配
    之金額，其本金1200萬元加計起訴後至94年5月12日止之利
    息、違約金，應為3962萬9590元（本金1200萬元+利息1381
    萬4795元+違約金1381萬4795元）。惟本件被上訴人之第二
    順位最高限額抵押權之擔保最高限額為1950萬元，從而被上
    訴人上開參與分配金額逾最高限額部分，不得主張優先受償
    。從而，本件被上訴人請求拍賣抵押物，經原法院93年度執
    字第19892號拍賣抵押物強制執行事件拍賣，系爭95年5月29
    日分配表次序5所列被上訴人第二順位抵押債權，其債權原
    本、債權利息及違約金等，經依上開正確之金額重行計算後
    ，其分配比率、分配金額及不足額應如附表所示。
七、綜上所述，上訴人主張被上訴人聲請拍賣抵押物之抵押債權
    不存在，並不足採，惟其債權金額及受分配額應如附表所示
    。從而，上訴人提起異議之訴，請求系爭分配表中次序五關
    於被上訴人第二順位抵押借款受分配金額應予剔除，就附表
    所示金額部分，並無可採；而逾上開金額部分，其請求剔除
    ，則無不合。原審依重行核算系爭抵押債權得參與分配之金
    額，判決更正系爭分配表，並駁回上訴人其餘之訴。就其重
    新核算之抵押債權參與分配之金額，雖無不當，惟其判決更
    正分配表之系爭抵押債權受分配金額，逾該抵押權得優先受
    償之最高限額部分，尚有未合，此部分上訴意旨指摘原判決
    不當，求予廢棄，為有理由，爰改判如主文所示。就被上訴
    人仍得受優先分配部分，原審判決並無不當，上訴意旨求予
    廢棄，並無理由，應予駁回。
八、本件事證已臻明確，至於未論述之爭點；兩造其餘之攻擊或
    防禦方法；未經援用之證據，經本院斟酌後，認為均不足以
    影響本判決之結果，自無一一詳予論駁之必要，併此敘明。
九、據上論結，本件上訴為一部有理由，一部無理由，依民事訴
    訟法第463條、第385條第1項前段、第449條第1項、第450條
    、第79條前段，判決如主文。
中    華    民    國    97    年    2     月    27    日
                  民事第14庭
                        審判長法  官  張  蘭
                              法  官  袁靜文
                              法  官  黃麟倫
正本係照原本作成。
如不服本判決，應於收受送達後20日內向本院提出上訴書狀，其
未表明上訴理由者，應於提出上訴後20日內向本院補提理由書狀
（均須按他造當事人之人數附繕本）上訴時應提出委任律師或具
有律師資格之人之委任狀；委任有律師資格者，另應附具律師資
格證書及釋明委任人與受任人有民事訴訟法第466條之1第1項但
書或第2項（詳附註）所定關係之釋明文書影本。
中    華    民    國    97    年    2     月    27    日
                              書記官  王敬端
附註：
民事訴訟法第466條之1（第1項、第2項）：
對於第二審判決上訴，上訴人應委任律師為訴訟代理人。但上訴
人或其他法定代理人具有律師資格者，不在此限。
上訴人之配偶、三親等內之血親、二親等內之姻親，或上訴人為
法人、中央或地方機關時，其所屬專任人員具有律師資格並經法
院認為適當者，亦得為第三審訴訟代理人。


司法院資訊處製作；財團法人民間司法改革基金會備份。
